---
title: "Ejemplo de aplicación: Contrastes POST-HOC"
author: "Dra. Andrea A. Rey"
format: pdf
editor: visual
---

```{r, message=FALSE, warning=FALSE}
library(rstudioapi)
library(readxl)
library(ggplot2)
```

```{r}
# Fijamos ruta de trabajo
setwd(dirname(getActiveDocumentContext()$path))
```

```{r}
Venenos <- read_excel("Venenos.xlsx")
attach(Venenos)
```

Vamos a utilizar las siguientes variables:

-   *Tiempo*: tiempo de sobrevida del animal (en horas);

-   *Veneno*: tipo de veneno usado, que puede ser I, II, III;

-   *Tratamiento*: tipo de tratamiento usado, que puede ser A, B, C, D.

Ya vimos que al aplicar un ANOVA, se observan diferencias significativas estadísticamente en el tiempo de superviviencia del animal según el tipo de veneno empleado, que puede ser I, II o III.

```{r}
aov_veneno <- aov(formula = Tiempo ~ Veneno,
    data = Venenos)
summary(aov_veneno)
```

Estamos interesados ahora, en las comparaciones dos a dos de estos tipos de veneno; es decir:

-   I versus II;

-   I versus III;

-   II versus III.

## Intervalos LSD

```{r, warning=FALSE, message=FALSE}
library(agricolae)
```

```{r}
LSD_veneno <- LSD.test(aov_veneno, trt = "Veneno")

# Intervalos LSD
LSD_veneno$means[,4:5]

# Asignación de grupos
LSD_veneno$groups
```

Podemos observar que no hay intersección entre los intervalos LSD del veneno del tipo I con ninguno de los otros dos tipos de veneno. Por el contrario, los intervalos de LSD se intersecan para los tipos de veneno II y III. Esto está indicando que el tiempo de supervivencia es similar estadísticamente para los venenos de tipo II y III y muy diferente en el caso del veneno de tipo I.

Además, podemos observar que el veneno de tipo I se asignó al grupo `a`, mientras que los otros dos tipos de veneno corresponden al grupo `b`.

## Ajuste de Bonferroni

Apliquemos primero un test $t$ por cada par de tipos de veneno.

```{r}
pairwise.t.test(Tiempo, g = Veneno, p.adj = "none")
```

Podemos observar que los $p$-valores inferiores a $0.05$ se dan para los pares I-II (`3.3e-05`) y I-III (`0.00088`). Por el contrario, el $p$-valor para el par II-III (`0.29105`) es superior a $0.05$.

Apliquemos ahora el ajuste de Bonferroni.

```{r}
pairwise.t.test(Tiempo, g = Veneno, p.adj = "bonf")
```

Concluimos que los tipos de veneno II y III no presentan diferencias estadísticas significativas. Por otra parte, hay evidencia estadística que indica diferencias estadísticas entre los venenos de tipo I y II, así como entre los de tipo I y III.

## Test de Tukey

```{r}
TukeyHSD(aov_veneno)
```

Podemos concluir que sólo existen diferencias estadísticamente significativas en las medias de los tiempo de supervivencia entre los venenos de tipo I y II y entre los venenos de tipo I y III (casos donde el $p$-valor ajustado es inferior a $0.05$.
