---
title: "Ejemplo de aplicación: ANOVA con variables dependientes"
author: "Dra. Andrea A. Rey"
format: pdf
editor: visual
editor_options: 
  chunk_output_type: console
---

```{r, warning=FALSE, message=FALSE}
library(rstudioapi)
library(readxl)
library(ggplot2)
library(reshape)
library(tidyverse)
```

```{r}
# Fijamos ruta de trabajo
setwd(dirname(getActiveDocumentContext()$path))
```

```{r}
Dieta <- read_excel("Dieta.xlsx")
View(Dieta)
```

```{r}
colnames(Dieta) <- c("Individuo", "Antes", "Semana2", "Semana4")
attach(Dieta)
```

Vamos a utilizar las siguientes variables:

-   *Antes*: peso en kilos antes de empezar la dieta;

-   *Semana2*: peso en kilos a la segunda semana de empezar la dieta;

-   *Semana4*: peso en kilos a la cuarta semana de empezar la dieta.

Grafiquemos los boxplots.

```{r}
mat <- as.matrix(Dieta[,2:4]) # variables numéricas
rownames(mat) <- Individuo # nombre de filas
dieta <- melt(mat) # formato de matriz larga
colnames(dieta) <- c("Individuo", "Momento", "Peso") # nombre de columnas
```

```{r}

ggplot(data = dieta, aes(x = Momento, y = Peso, fill = Momento)) +
  geom_boxplot() +
  ylab("Peso (en kilos)") +
  theme(legend.position = "none")
```

## Supuestos

[**Identificación de outliers**]{.underline}

```{r, message=FALSE}
library(rstatix)
```

```{r}
dieta %>%
  group_by(Momento) %>%
  identify_outliers(Peso)
```

No hay outliers.

[**Normalidad**]{.underline}

Miremos los Q-Q plot normales por grupo.

```{r, message=FALSE, warning=FALSE}
library(ggpubr)
```

```{r}
ggqqplot(dieta, "Peso", facet.by = "Momento", color = "violet")
```

```{r}
dieta %>%
  group_by(Momento) %>%
  shapiro_test(Peso)
```

Se cumple el supuesto de normalidad.

[**Esfericidad**]{.underline}

Se puede analizar con la función `anova_test()` como vamos a ver a continuación.

## ANOVA pareado

```{r}
aov_pareado <- anova_test(data = dieta, dv = Peso, wid = Individuo, within = Momento)
get_anova_table(aov_pareado)
```

Observamos lo siguiente:

-   El estadístico $F$ dio un valor de $12.462$ y fue comparado con una distribución $\mathcal{F}_{2,6}$.

-   El $p$-valor es igual a $0.007$, por lo que se rechaza la hipótesis nula. Esto significa que el peso fue significativamente diferente en los distintos momentos considerados de la dieta.

-   El tamaño del efecto generalizado; es decir, la cantidad de variabilidad debida al factor dentro de los individuos, es igual a $0.072$, siendo el mismo un valor moderado.

-   El $p$-valor del test de Mauchly es igual a $0.462$ (ver la salida del siguiente código), por lo que vale el supuesto de esfericidad.

-   La corrección de Greenhouse-Geisser (GG) para el coeficiente de esfericidad es igual a $0.65$ (ver la salida del siguiente código).

-   La corrección de Huynh-Feldt (HF) para el coeficiente de esfericidad es igual a $0.941$ (ver la salida del siguiente código).

```{r}
aov_pareado$`Mauchly's Test for Sphericity`
aov_pareado$`Sphericity Corrections`
```
