---
title: "Ejemplo de aplicación: ANOVA de un factor"
author: "Dra. Andrea A. Rey"
format: pdf
editor: visual
---

```{r, warning=FALSE, message=FALSE}
library(rstudioapi)
library(readxl)
library(ggplot2)
library(tidyverse)
library(car)
library(nortest)
```

```{r}
# Fijamos ruta de trabajo
setwd(dirname(getActiveDocumentContext()$path))
```

```{r, message=FALSE, warning=FALSE}
Venenos <- read_excel("Venenos.xlsx")
View(Venenos)
attach(Venenos)
```

Vamos a utilizar las siguientes variables:

-   *Tiempo*: tiempo de sobrevida del animal (en horas);

-   *Veneno*: tipo de veneno usado, que puede ser I, II, III;

-   *Tratamiento*: tipo de tratamiento usado, que puede ser A, B, C, D.

```{r}
dim(Venenos)
```

Hay 48 registros en la base de datos.

## Análisis exploratorio

Calculemos las medias y los desvíos del tiempo de supervivencia en función del veneno y del tratamiento utilizados.

```{r}
# Según veneno
Venenos %>%
  group_by(Veneno) %>%
  summarize(
    Medias = mean(Tiempo),
    Desvíos = sd(Tiempo)
)

# Según tratamiento
Venenos %>%
  group_by(Tratamiento) %>%
  summarize(
    Medias = mean(Tiempo),
    Desvíos = sd(Tiempo)
)
```

En ambos casos, pareciera haber diferencias entre las medias de los distintos grupos aunque los desvíos no son pequeños.

Realicemos algún estudio gráfico, por ejemplo, con los boxplots por grupo.

```{r}
# Según veneno
ggplot(data = Venenos, aes(x = Veneno, y = Tiempo, fill = Veneno)) +
  geom_boxplot() +
  ylab("Tiempo de supervivencia (en horas)") +
  theme(legend.position = "none")
```

Podemos observar una mejor sepación entre el veneno I y los otros dos. En el caso del veneno II, hay mucho solapamiento con en veneno III.

```{r}
# Según tratamiento
ggplot(data = Venenos, aes(x = Tratamiento, y = Tiempo, fill = Tratamiento)) +
  geom_boxplot() +
  ylab("Tiempo de supervivencia (en horas)") +
  theme(legend.position = "none")
```

Podemos ver que ningún tratamiento parece mostrar un comportamiento extremadamente diferente al resto.

Vamos a aplicar un ANOVA.

## Supuestos

[**Independencia**]{.underline}: se satisface pues los casos corresponden a distintos individuos.

[**Normalidad**]{.underline}

```{r}
qqPlot(x = Tiempo, col = "pink", col.lines = "purple", pch = 16, 
       id = FALSE,
       xlab = "Cuantiles de la distribución Normal estándar",
       ylab = "Cuantiles del tiempo de supervivencia")

shapiro.test(Tiempo)
lillie.test(Tiempo)
```

No hay evidencia estadística para descartar el supuesto de normalidad.

[**Homocedasticidad**]{.underline}

```{r}
leveneTest(data = Venenos,
           y = Tiempo,
           group = Veneno)

leveneTest(data = Venenos,
           y = Tiempo,
           group = Tratamiento)
```

No hay evidencia estadística para descartar el supuesto de homocedasticidad.

## ANOVA de un factor

```{r}
# ANOVA según veneno
aov_veneno <- aov(formula = Tiempo ~ Veneno,
    data = Venenos)

# Resultado del ANOVA
summary(aov_veneno)
```

El $p$-valor obtenido (`0.000118`) es más bajo que el corte usual de $0.05$. Luego, hay una diferencia estadística entre los distintos tipos de veneno indicado por `***.`

```{r}
# ANOVA Según tratamiento
aov_tratamiento <- aov(formula = Tiempo ~ Tratamiento,
    data = Venenos)

# Resultado del ANOVA
summary(aov_tratamiento)
```

El $p$-valor obtenido (`0.148`) es más alto que el corte usual de $0.05$. Luego, no hay una diferencia estadística entre los distintos tipos de tratamientos.

En ambos casos, obtuvimos como resultado del ANOVA: el valor del estadístico $F$, los grados de libertad y el $p$-valor. Nos restaría calcular el tamaño del efecto $\eta^2$.

## Tamaño del efecto

```{r, message=FALSE, warning=FALSE}
library(effectsize)
```

```{r}
eta_squared(aov_veneno)$Eta2
```

Como $\eta^2=0.33 > 0.14$, podemos concluir que la varianza del tiempo de supervivencia está explicada en gran medida por el tipo de veneno utilizado.

```{r}
eta_squared(aov_tratamiento)$Eta2
```

Como $\eta^2=0.11 > 0.06$, podemos concluir que la varianza del tiempo de supervivencia está medianamente explicada por el tipo de tratamiento utilizado.

## ANOVA heterodástico

```{r}
oneway.test(Tiempo ~ Veneno, data = Venenos)
oneway.test(Tiempo ~ Tratamiento, data = Venenos)
```

A partir de los resultados de los $p$-valores, concluimos lo mismo que al aplicar ANOVA.
