---
title: "Ejemplo de aplicación: Regresión lineal simple"
author: "Dra. Andrea A. Rey"
format: pdf
editor: visual
---

```{r, message=FALSE, warning=FALSE}
library(UsingR)
```

```{r}
data(father.son)
head(father.son)
attach(father.son)
```

Vamos a usar la variables:

-   *fheight*: altura del padre en pulgadas

-   *sheight*: altura del hijo en pulgadas

Como primer paso vamos a convertir las alturas de pulgadas a centímetros.

```{r}
padre <- round(2.54 * fheight)
hijo <- round(2.54 * sheight)
alturas <- data.frame(Padre = padre, Hijo = hijo)
head(alturas)
attach(alturas)
```

Realicemos un scatterplot.

```{r, warning=FALSE}
library(ggplot2)
```

```{r}
ggplot(data = alturas, aes(x = Padre, y = Hijo)) +
  geom_point(col = "violet") +
  xlab("Altura del padre (en cm)") +
  ylab("Altura del hijo (en cm)")
```

Pareciera haber una relación lineal positiva. Calculemos el coeficiente de correlación.

```{r}
cor(Padre, Hijo)
```

# Modelo de regresión lineal simple

## Modelo

```{r}
reg_alturas <- lm(formula = Hijo ~ Padre, 
                  data = alturas)
```

## Residuos

```{r, warning=FALSE}
library(ggpubr)
```

```{r}
residuos <- data.frame(Error = reg_alturas$residuals)

ggplot(data = residuos, aes(x = Error)) +
  geom_histogram(fill = "pink", col = "purple") +
  ylab("")

ggqqplot(data = residuos, x = "Error", color = "violet", pch = 16)

shapiro.test(residuos$Error)
```

No se aprecia normalidad en los residuos.

## Recta de regresión

Leemos los coeficientes de la recta de regresión.

```{r}
reg_alturas$coefficients
```

Armamos la recta de regresión:

$$
\hat{y} = 86.83264 + 0.50972 x,
$$

donde $x$ representa la altura en centímetros del padre e $\hat{y}$ representa la altura en centímetros del hijo estimada por el modelo.

Grafiquemos esta recta.

```{r}
ggplot(data = alturas, aes(x = Padre, y = Hijo)) +
  geom_point(col = "pink") +
  geom_abline(slope = 0.50972, intercept = 86.83264, color = "purple") +
  xlab("Altura del padre (en cm)") +
  ylab("Altura del hijo (en cm)")
```

## Evaluación del modelo

```{r}
summary(reg_alturas)
```

Vemos que las estimaciones de ambos coeficientes de regresión tienen una alta significación estadística (`***`).

El coeficiente de determinación $R^2$ no es muy alto, por lo que la bondad del modelo no es demasiado confiable.

Como el estadístico $F$ observado tiene un valor muy alto con $p$-valor inferior a $0.05$, se rechaza la hipótesis nula de una relación lineal entre las alturas de un padre y su hijo.
