---
title: "Ejemplo de aplicación: Herramientas de Álgebra Lineal"
author: "Dra. Andrea A. Rey"
format: pdf
editor: visual
---

```{r, message=FALSE, warning=FALSE}
library(rstudioapi)
library(readxl)
library(tidyverse)
```

```{r}
setwd(dirname(getActiveDocumentContext()$path))
```

```{r}
estudiantes <- read_excel("student-mat.xlsx")
```

```{r}
options(width = 80) # (mejora visual de la salida)

glimpse(estudiantes)
```

Vamos a considerar las siguientes variables:

-   *age*: edad de los y las estudiantes de un curso de matemática;

-   *traveltime*: tiempo de viaje al colegio (medido en cuartos de hora);

-   *absences*: cantidad de ausencias a la clase;

-   *G3*: nota final del curso.

Para más detalles sobre la base de datos, consultar <https://archive.ics.uci.edu/ml/datasets/Student+Performance>.

```{r}
estudiantes <- estudiantes %>%
  dplyr::select(age, traveltime, absences, G3)
```

## Matriz de covarianzas

```{r}
Sigma = cov(estudiantes)
Sigma
```

Veamos si es inversible, calculando su determinante.

```{r}
det(Sigma)
```

Como $\det(\Sigma) \ne 0$, la matriz de covarianzas es inversible.

## Autovalores y autovectores

Calculamos los autovalores de la matriz de covarianzas.

```{r}
autovalores <- eigen(Sigma)$values
autovalores
```

Calculamos los autovectores de la matriz de covarianzas.

```{r}
autovectores <- eigen(Sigma)$vectors
autovectores
```

Verifiquemos el resultado para el autovector asociado al primer autovalor.

```{r}
l1 <- autovalores[1]
v1 <- autovectores[, 1]

Sigma %*% v1
l1 * v1
```

## Normalización

Calculemos las normas de los autovectores.

```{r}
n1 <- sqrt(sum(autovectores[,1]^2))
n2 <- sqrt(sum(autovectores[,2]^2))
n3 <- sqrt(sum(autovectores[,3]^2))
n4 <- sqrt(sum(autovectores[,4]^2))

n1
n2
n3
n4
```

Podemos observar que los autovectores ya están normalizados.

## Ortogonalidad

Verifiquemos que la matriz $Q$ que tiene por columnas a los vectores normalizados de la matriz de covarianzas es ortogonal; es decir, $QQ'=I$.

```{r}
Q <- autovectores
round(Q %*% t(Q), 5)
```

## Descomposición

Verifiquemos que:

$$\Sigma = QDQ',$$

donde $D$ es la matriz diagonal con los autovalores de la matriz de covarianzas en su diagonal principal.

```{r}
Q %*% diag(autovalores) %*% t(Q)

Sigma
```
