---
title: "Arreglos"
author: "Dra. Andrea A. Rey"
format: pdf
editor: visual
---

## Vectores

Creación de vectores.

```{r}
v1 <- c(1, -2, 0, 4)
v1
```

```{r}
v2 <- 5:8
v2
```

```{r}
v3 <- vector()
for (i in 1:4){
  v3[i] <- 2*i
}
v3
```

Suma de vectores

```{r}
v1
v2
v1 + v2
```

Suma de las componentes de un vector.

```{r}
v1
sum(v1)
```

Producto de las componentes de dos vectores.

```{r}
v2
v3
v2 * v3
```

Producto escalar (o interno) entre dos vectores.

```{r}
sum(v2 * v3) # por definición
v2 %*% v3 # por operador
```

Ordenamiento de las componentes de un vector.

```{r}
sort(v1) # orden creciente
sort(v1, decreasing = TRUE) # orden decreciente
```

## Matrices

Creación de una matriz.

```{r}
A <- matrix(c(1,2,3,4), nrow = 2, ncol = 2)
A
```

```{r}
B <- matrix(c(1,2,3,4), nrow = 2, ncol = 2, byrow = TRUE)
B
```

```{r}
B[1,2] # valor de B en la fila 1, columna 2
B[1,] # primera fila de B
B[,1] # primera columna de B
diag(B) # diagonal de B
```

```{r}
C <- matrix(nrow = 2, ncol = 3) # matriz vacía
C
dim(C) # cantidad de filas y de columnas
```

```{r}
n <- dim(C)[1] # cantidad de filas de C
m <- dim(C)[2] # cantidad de columnas de C

for (i in 1:n){
  for (j in 1:m){
    C[i,j] <- j-i
  }
}
C
```

```{r}
C[,2:3] # segunda y tercera columna de C
```

Traspuesta de una matriz.

```{r}
C
t(C) # traspuesta de C
```

Suma de matrices.

```{r}
A + B
A + C
```

Producto por un escalar.

```{r}
A
2 * A
```

Producto matricial.

```{r}
B %*% C
C %*% B
```

Inversa de una matriz.

```{r}
A1 <- solve(A) # inversa de A
A1

A %*% A1 # verficación del producto
```
