---
title: "Asociación Lineal"
author: "Dra. Andrea A. Rey"
format: pdf
editor: visual
---

```{r}
# Cargamos la base de datos
data("trees")
```

```{r}
# Vemos los primeros datos
head(trees)
```

```{r}
# Cambiamos los nombres a las columnas
colnames(trees) <- c("Diámetro", "Altura", "Volumen")

head(trees)
```

Vector de medias muestral.

```{r}
mu <- apply(trees, 2, mean) # el 2 indica que se aplica la función a cada columna, de aplicarlo por fila debe ir un 1
mu
```

Vector de varianzas muestral.

```{r}
sigma2 <- apply(trees, 2, var)
sigma2
```

## Scatterplots

```{r, message = FALSE, warning=FALSE}
library(ggplot2)
```

```{r}
# Diámetro vs. altura
ggplot(trees, aes(x = Diámetro, y = Altura)) +
  geom_point(colour = "violet")
```

```{r}
# Diámetro vs. volumen
ggplot(trees, aes(x = Diámetro, y = Volumen)) +
  geom_point(colour = "violet")
```

```{r}
# Altura vs. volumne
ggplot(trees, aes(x = Altura, y = Volumen)) +
  geom_point(colour = "violet")
```

## Correlación

Cálculo de la matriz de covarianzas.

```{r}
cov(trees)
```

Cálculo de las correlaciones.

```{r}
Corr <- cor(trees)
Corr
```

Visualización de las correlaciones.

```{r, warning=FALSE, message=FALSE}
library(corrplot)
```

```{r}
corrplot(Corr)
corrplot(Corr, type = "upper", method = "color", tl.pos = "tp")
corrplot(Corr, add = TRUE, type = "lower", method = "number", tl.pos = "n", cl.pos = "n")
```

En todos los análisis podemos observar una fuerte correlación positiva entre el diámetro y el volumen, indicando que al crecer el valor del diámetro mayor será el valor del volumen.

Por otra parte, la altura y el volumen también está corelacionados positivamente, pero de una manera mucho más moderada.
