---
title: "Distribución Normal Multivariada"
author: "Dra. Andrea A. Rey"
format: pdf
editor: visual
---

```{r, warning=FALSE}
library(mvtnorm)
```

## Distribución Normal bivariada

```{r}
# Vector de medias
mu1 <- c(0, 0)

# Matriz de covarianzas
sigma1 <- matrix(c(1, 0, 0, 1), nrow = 2, ncol = 2, byrow = TRUE)

# Generamos datos normales bivariados 
x1 <- rmvnorm(n=1000, mean = mu1, sigma = sigma1)

# Graficamos los datos
plot(x1, col = "violet", pch = 16, asp = 1)

# Graficamos la distribución de cada componente por separado
hist(x1[,1], col = "purple", nclass = 50)
hist(x1[,2], col = "pink3", nclass = 50)

```

Podemos observar que los puntos se acumulan en torno al $(0,0)$ y que cada una de las componentes de los datos generados sigue una distribución $\mathcal{N}(0,1)$.

```{r}
# Vector de medias
mu2 <- c(0, 0)

# Matriz de covarianzas
sigma2 <- matrix(c(1, 0.9, 0.9, 1), nrow = 2, ncol = 2, byrow = TRUE)

# Generamos datos normales bivariados 
x2 <- rmvnorm(n=1000, mean = mu2, sigma = sigma2)

# Graficamos los datos
plot(x2, col = "violet", pch = 16, asp = 1)

# Graficamos la distribución de cada componente por separado
hist(x2[,1], col = "purple", nclass = 50)
hist(x2[,2], col = "pink3", nclass = 50)

```

Al cambiar la matriz de covarianzas, podemos observar la fuerte correlación positiva ($0.9$) entre las componentes de los datos generados en el scatterplot.

```{r}
# Vector de medias
mu3 <- c(0, 0)

# Matriz de covarianzas
sigma3 <- matrix(c(1, -0.9, -0.9, 1), nrow = 2, ncol = 2, byrow = TRUE)

# Generamos datos normales bivariados 
x3 <- rmvnorm(n=1000, mean = mu3, sigma = sigma3)

# Graficamos los datos
plot(x3, col = "violet", pch = 16, asp = 1)

# Graficamos la distribución de cada componente por separado
hist(x3[,1], col = "purple", nclass = 50)
hist(x3[,2], col = "pink3", nclass = 50)
```

Al cambiar la matriz de covarianzas, podemos observar la fuerte correlación negativa ($-0.9$) entre las componentes de los datos generados en el scatterplot.

```{r}
# Vector de medias
mu4 <- c(1, 2)

# Matriz de covarianzas
sigma4 <- matrix(c(1, 0, 0, 1), nrow = 2, ncol = 2, byrow = TRUE)

# Generamos datos normales bivariados 
x4 <- rmvnorm(n=1000, mean = mu4, sigma = sigma4)

# Graficamos los datos
plot(x4, col = "violet", pch = 16, asp = 1)

# Graficamos la distribución de cada componente por separado
hist(x4[,1], col = "purple", nclass = 50)
hist(x4[,2], col = "pink3", nclass = 50)
```

Podemos observar que los puntos se acumulan en torno al $(1,2)$ y que las componentes de los datos generados siguen una distribución $\mathcal{N}(1,1)$ y $\mathcal{N}(2,1)$, respectivamente.

```{r}
# Vector de medias
mu5 <- c(0, 0)

# Matriz de covarianzas
sigma5 <- matrix(c(1, 0, 0, 5), nrow = 2, ncol = 2, byrow = TRUE)

# Generamos datos normales bivariados 
x5 <- rmvnorm(n=1000, mean = mu5, sigma = sigma5)

# Graficamos los datos
plot(x5, col = "violet", pch = 16, asp = 1)

# Graficamos la distribución de cada componente por separado
hist(x5[,1], col = "purple", nclass = 50)
hist(x5[,2], col = "pink3", nclass = 50)
```

Al cambiar las varianzas, podemos observar una mayor dispersión sobre la segunda componente de los datos generados que es, justamente, la de mayor varianza. Por otra parte, este efecto también se ve en las distribuciones de cada una de las componentes de los datos generados.

## Distribución Normal multivariada

```{r, message = FALSE, warning=FALSE}
library(rgl) # para gráficar en 3D
```

```{r}

# Generamos datos normales multivariados donde la matriz de covarianzas es la identidad (por default)
y1 <- rmvnorm(n=1000, mean = c(0, 0, 0))

# Graficamos los datos
plot3d(y1, col = "violet", pch = 16, asp = 1)

# Graficamos la distribución de cada componente por separado
hist(y1[,1], col = "purple", nclass = 50)
hist(y1[,2], col = "pink3", nclass = 50)
hist(y1[,3], col = "pink", nclass = 50)

```
