---
title: "Gráficos Bivariados con Variables Nominales"
author: "Dra. Andrea A. Rey"
format: pdf
editor: visual
---

```{r}
data(HairEyeColor)
```

```{r}
View(HairEyeColor)
```

Las variables son:

-   *Hair*: color de pelo, que puede ser Black, Brown, Red, Blonde;

-   *Eye*: color de ojos, que puede ser Brown, Blue, Hazel, Green;

-   *Sex*.

```{r, warning=FALSE, message=FALSE}
library(ggplot2)
library(tidyverse)
```

Vamos a darle cierta estructura a los datos.

```{r}

HairEyeColor <- as.data.frame(HairEyeColor)

# No distinguimos entre sexo

H <- HairEyeColor %>%
  filter(Sex == "Male")

M <- HairEyeColor %>%
  filter(Sex == "Female")

colores <- data.frame(Cabello = H$Hair, 
                      Ojos = H$Eye,
                      Frec = H$Freq + M$Freq)

# Traducimos al castellano

colores$Cabello <- as.vector(colores$Cabello)
colores$Cabello[colores$Cabello == "Black"] <- "Negro"
colores$Cabello[colores$Cabello == "Brown"] <- "Marrón"
colores$Cabello[colores$Cabello == "Red"] <- "Rojo"
colores$Cabello[colores$Cabello == "Blond"] <- "Rubio"

colores$Ojos <- as.vector(colores$Ojos)
colores$Ojos[colores$Ojos == "Brown"] <- "Marrón"
colores$Ojos[colores$Ojos == "Blue"] <- "Azul"
colores$Ojos[colores$Ojos == "Hazel"] <- "Avellana"
colores$Ojos[colores$Ojos == "Green"] <- "Verde"
```

## Gráfico de barras agrupadas

```{r}
ggplot(colores, aes(x = Ojos, y = Frec, fill = factor(Cabello))) + 
  geom_bar(position = "dodge", stat = "identity") +
  xlab("Color de ojos") +
  ylab("") +
  labs(fill = "Color de cabello")
```

Podemos observar, por ejemplo, que en todos los grupos hay más personas con cabello marrón, salvo en aquellas que tienen ojos azules donde hay muchas personas rubias.

También vemos que hay muy pocas personas morochas de ojos verdes.

## Gráfico de barras segmentadas

```{r}
ggplot(colores, aes(x = Ojos, y = Frec, fill = factor(Cabello))) + 
  geom_bar(position = "stack", stat = "identity") +
  xlab("Color de ojos") +
  ylab("") +
  labs(fill = "Color de cabello")
```

Vemos que la mayor proporción de personas con ojos marrones tienen cabello marrón. Mientras que el color de cabello es más equitativo en personas con ojos verdes.

## 

## 
