---
title: "Gráficos Bivariados con Variables Numéricas"
author: "Dra. Andrea A. Rey"
format: pdf
editor: visual
---

```{r}
data(ChickWeight)
```

```{r}
View(ChickWeight)
```

Las variables son:

-   *weight*: peso corporal del pollito en gramos;

-   *Time*: cantidad de días desde el nacimiento hasta el momento de la medición;

-   *Chick*: identificador de cada pollito;

-   *Diet*: tipo de dieta experimental.

```{r, warning=FALSE}
library(ggplot2)
```

# Una variable nominal y una variable numérica

## Histogramas agrupados

```{r}
ggplot(ChickWeight, aes(x = weight, fill = Diet)) +
  geom_histogram(alpha = 0.5) +
  xlab("Pesos (gramos)") +
  ylab("") +
  labs(fill = "Dieta")
```

Vemos, por ejemplo, que hay muy pocos pollitos con un peso superior a los 300 gramos.

La mayoría de los pollitos pesan entre 50 y 150 gramos.

## Gráficos de densidad agrupados

```{r}
ggplot(ChickWeight, aes(x = weight, fill = Diet)) +
  geom_density(alpha = 0.4) +
  xlab("Peso (gramos)") +
  ylab("") +
  labs(fill = "Dieta")
```

Si bien muestra lo mismo que un histograma, es más clara la visualización en las zonas donde hay superposición.

Por ejemplo, la mayoría de los pollitos bajo la dieta 1, tienen un peso inferior a 150 gramos, alcanzando un pico cercano a los 75 gramos. Por otra parte, los pollitos que se alimentan según la dieta 4 muestran tener un comportamiento más uniforme en sus pesos entre los 50 y los 200 gramos.

## Boxplots por grupo

```{r}
ggplot(ChickWeight, aes(x = Diet, y = weight, fill = Diet)) +
  geom_boxplot() +
  xlab("Dieta") +
  ylab("Peso (gramos)") +
  theme(legend.position = "none")
```

Podemos observar, por ejemplo, que la mediana es mayor para la dieta 4. La dieta 3 es la que presenta mayor dispersión.

En el caso de las dietas 1 y 2, existen outliers con pesos muy altos.

## Gráficos de violín

```{r}
ggplot(ChickWeight, aes(x = Diet, y = weight, fill = Diet)) +
  geom_violin() +
  geom_boxplot(fill = "white", width = 0.15) +
  xlab("Dieta") +
  ylab("Peso (gramos)") +
  theme(legend.position = "none")
```

# Dos variables numéricas

## Scatterplot

```{r}
ggplot(ChickWeight, aes(x = Time, y = weight)) +
  geom_point(color = "violet") +
  xlab("Días desde el nacimiento") +
  ylab("Peso (gramos") 
```

¿Podemos observar alguna relación lineal?

```{r}
ggplot(ChickWeight, aes(x = Time, y = weight)) +
  geom_point(color = "pink2") +
  geom_smooth(method = "lm", color = "purple") +
  xlab("Días desde el nacimiento") +
  ylab("Peso (gramos") 

```

Al agregar la recta de ajuste, si bien se observa una relación lineal positiva, la misma no es perfecta. Comprobemos esto calculando el coeficiente de correlación.

```{r}
cor(ChickWeight$Time, ChickWeight$weight)
```

Comprobamos lo que sospechábamos.

## Gráficos de líneas

Los vamos a estudiar en detalle cuando veamos series de tiempo.
