---
title: "Distribuciones"
author: "Dra. Andrea A. Rey"
format: pdf
editor: visual
---

## Distribución Normal

Distribución Normal estándar con $\mu=0$ y $\sigma^2=1$ .

```{r}
dnorm(0) # función de densidad para x=0; es decir, f(0)
dnorm(6) # función de densidad para x=6; es decir, f(6)
```

```{r}
pnorm(0) # función de distribución para x=0; es decir, P(x<0)
pnorm(6) # función de fistribución para x=6; es decir, P(x<6)
```

```{r}
# Vamos a graficar la función de densidad de probabilidad
plot(function(x) dnorm(x), -6, 6, col = "violet")

```

```{r}
# Vamos a graficar la función de distribución
plot(function(x) pnorm(x), -6, 6, col = "violet")
```

```{r}
n <- 1000 # cantidad de datos
z <- rnorm(n) # generamos n datos distribuidos normalmente

# Veamos la distribución de estos datos
hist(z, col = "violet", nclass = 50)
```

Distribución Normal con media $\mu$ y varianza $\sigma^2$ .

```{r}
plot(function(x) dnorm(x, mean = 0, sd = 1/2), -6, 6, col = "violet") # distribución normal con media 0 y varianza 1/4
curve(dnorm(x, mean = 0, sd = 2), add = TRUE, col = "purple") # distribución normal con media 0 y varianza 4
```

```{r}
plot(function(x) dnorm(x, mean = 1, sd = 1), -6, 6, col = "violet") # distribución normal con media 1 y varianza 1
curve(dnorm(x, mean = -1, sd = 1), add = TRUE, col = "purple") # distribución normal con media -1 y varianza 1
```

```{r}
n <- 1000 # cantidad de datos
u <- runif(1000) # generamos n datos distribuidos uniformemente

# Veamos la distribución de estos datos
hist(u, col = "violet", nclass = 50)
```

## Asimetría

```{r, warning=FALSE}
# Cargamos paquetes necesarios
library(moments)
library(KbMvtSkew)
```

```{r}
# Calculemos el coeficiente de asimetría de datos normales

skewness(z) # coeficiente de asimetría de Fisher
PearsonSkew(z) # coeficiente de asimetría de Pearson
BowleySkew(z) # coeficiente de asimetría de Bowley
```

Observamos que los valores están "cercanos" a cero.

```{r}
# Calculemos el coeficiente de asimetría de datos uniformes

skewness(u) # coeficiente de asimetría de Fisher
PearsonSkew(u) # coeficiente de asimetría de Pearson
BowleySkew(u) # coeficiente de asimetría de Bowley
```

Observamos que los valores están "cercanos" a cero, pero que la distribución no es Normal.

```{r}
# Calculemos el coeficiente de asimetría de datos chi cuadrado

n <- 1000
cc <- rchisq(n, df = 2)

hist(cc, col = "violet", nclass = 50)

skewness(cc) # coeficiente de asimetría de Fisher
PearsonSkew(cc) # coeficiente de asimetría de Pearson
BowleySkew(cc) # coeficiente de asimetría de Bowley
```

Observamos que los valores están "lejanos" a cero, indicando que la distribución **no** es Normal.

## Curtosis

```{r}
kurtosis(z) # curtosis para datos normales
kurtosis(u) # curtosis para datos uniformes
kurtosis(cc) # curtosis para datos chi cuadrado
```

Vemos que el único caso en donde la curtosis es más cercana a cero es cuando los datos son Normales.
